【裁判字號】    99,消債抗,3
【裁判日期】    990427
【裁判案由】    更生事件
【裁判全文】
臺灣屏東地方法院民事裁定  99年度消債抗字第3號
抗  告  人  甲○○
上列抗告人就其聲請更生事件，對於民國98年11月24日本院98年
度消債更字第187 號裁定提起抗告，本院裁定如下：
    主      文
抗告駁回。
抗告程序費用新臺幣壹仟元由抗告人負擔。
    理      由
一、原裁定意旨略以：本件抗告人具狀聲請更生，漏未提出相關
    文件資料，前經原審於民國98年9 月16日裁定命補正，該裁
    定業於98年10月4 日合法寄存送達，詎抗告人逾期均未補正
    ，爰駁回其更生之聲請等語。
二、抗告意旨略以：抗告人之戶籍設於屏東縣來義鄉義林31號，
    因98年8月8日之莫拉克颱風導致家園毀損，抗告人均在山上
    整理家園，於98年10月初回到潮州鎮租屋地時，始看到警察
    局所放置之領信通知單，但欲領取時，法院之信件因逾期太
    久未領而遭退回，抗告人誤以為警局會再次來函請抗告人領
    信，抗告人並因忙於修復家園，乃造成延誤等語，並聲明：
    請准予更生之聲請。
三、按債務人不能清償債務或有不能清償之虞者，得依本條例所
    定更生或清算程序，清理其債務。債務人無擔保或無優先權
    之債務總額未逾新臺幣1,200 萬元者，於法院裁定開始清算
    程序或宣告破產前，得向法院聲請更生。債務人對於金融機
    構因消費借貸、自用住宅借款、信用卡或現金卡契約而負債
    務，在聲請更生或清算前，應提出債權人清冊，以書面向最
    大債權金融機構請求協商債務清償方案並表明共同協商之意
    旨。消費者債務清理條例（下稱本條例）第3條、第42條第1
    項、第151條第1項分別定有明文。次按債務人與金融機構協
    商成立者，不得聲請更生或清算。但因不可歸責於己之事由
    ，致履行顯有重大困難者，不在此限。本條例施行前，債務
    人依金融主管機關協調成立之中華民國銀行公會會員，辦理
    消費金融案件無擔保債務協商機制與金融機構成立之協商，
    準用前項之規定。本條例第151條第5項、第6 項亦分別定有
    明文。依其立法理由可知，債務清償方案成立後，債務人即
    應按其條件履行；嗣後如有情事變更，在清償期間收入或收
    益不如預期，致該方案履行困難或履行不能，因不可歸責於
    己，始能聲請更生或清算。此項規定旨在避免債務人任意毀
    諾已成立之協商，濫用更生或清算之裁判上債務清理程序，
    蓋以債務清償方案係經當事人行使程序選擇權所為之債務清
    理契約，債務人應受該成立之協議所拘束。債務人既已與金
    融機構協商成立，如認該協商方案履行有其他不適當情形，
    自仍應再循協商途徑謀求解決。
四、本件抗告人雖經原審以逾期未補正為由，駁回其更生之聲請
    ，惟於抗告後，已補正提出原審命其補正之文件。經查：
  (一)抗告人前因積欠中國信託商業銀行、大眾商業銀行、遠東國
    際商業銀行無擔保債務共新臺幣（下同）3,119,004 元（計
    算式：193,439 元＋3,696 元＋2,921,869 元），不能清償
    ，而於97年10月間以書面向最大債權銀行中國信託商業銀行
    請求前置協商，並協商成立分57期清償，年利率11% ，月付
    4,500元之債務清償方案，惟於98年9月間毀諾，有前置協商
    機制協議書（金融機構無擔保債權）、前置協商無擔保債務
    還款分配表暨表決結果、中國信託商業銀行民事陳報狀及遠
    東國際商業銀行債權人債權陳報狀各1 紙附卷可稽（見原審
    卷第23、25、70、77頁），是抗告人無擔保或無優先權之債
    務總額未逾1,200 萬元，於法院裁定開始清算程序或宣告破
    產前，自得向法院聲請更生，合先說明。
  (二)依抗告人所提財政部臺灣省南區國稅局96、97年度綜合所得
    稅各類所得資料清單所示，其所得總額分別為346,682 元及
    368,206 元（見原審卷第29頁、本卷第20頁），再依屏東縣
    來義鄉公所函送之抗告人98年度所得扣繳憑單所載，抗告人
    98年之所得總額為371,818 元（見本卷第60、65頁），故其
    近3年每月之平均所得為30,186元（【346,682元＋368,206
    元＋371,818 元】36月，元以下四捨五入，以下同）。抗
    告人於原審自稱其每月平均收入為28,438元（見原審卷第13
    頁），卻於本院之民事陳報狀中主張每月之平均收入為17,2
    90元（見本卷第4 頁），前後所述顯不一致，且金額差距甚
    大，已有可疑。況其所提之薪資單僅係每月之薪資所得，而
    非其全部之收入金額，故應以前揭30,186元為其每月平均收
    入之認定標準，始屬合理。
  (三)抗告人自承其雙親已亡故，並提出戶籍謄本2 份及親屬系統
    表1份為證（見本卷第5、10頁、第45頁背面、第51頁），再
    依上開親屬系統表與戶籍謄本所示（見本卷第53、54頁），
    其已於84年9月25日離婚，且2名子女均早已成年，是抗告人
    僅需負擔己身之生活必要費用。
  (四)抗告人於原審主張每月遭強制扣薪12,707元（見原審卷第13
    頁），但於本院則稱每月遭扣薪5,000元（見本卷第4頁），
    然經本院依職權調閱本院96年度執字第5173號卷宗，發現執
    行命令係將抗告人每月應領薪資（含薪俸、各種津貼、補助
    費等在內）在5,000元及每年度應領之各項獎金於3/4之範圍
    內，自96年7 月份起移轉予債權人，再依屏東縣來義鄉鄉公
    所提出之遠東國際商業銀行傳真匯款明細金額表所示（見本
    卷第63頁），可知抗告人98年間每月遭扣薪之金額平均為14
    ,731元（計算式：【5,000元＋26,869元＋16,791元＋9,348
    元＋5,000元＋28,188元＋5,000元＋6,120元＋5,000元＋13
    ,593元＋5,000元＋5,000元＋13,987元＋5,000元＋5,000元
    ＋9,084元＋5,000元＋7,796元】12月）。
  (五)從而，以抗告人每月之平均收入30,186元，扣除其每月平均
    遭扣薪之14,731元與己身之必要生活費用每月9,829 元，尚
    餘5,626元，仍足以支應中國信託商業銀行每月4,500元之協
    商還款金額。
五、綜上所述，以抗告人每月之平均收入，應足以履行協商之債
    務清償方案，詎其竟於98年9 月間毀諾，顯違反本條例之立
    法意旨，是其更生之聲請難認為有理由。且依本條例第151
    條第5 項但書之規定，毀諾後需有不可歸責於己之事由致履
    行顯有重大困難者，始得向法院聲請更生，查抗告人遭強制
    扣薪之時間點為96年7 月間，而債務協商方案係於97年12月
    間始成立，抗告人亦無其他不可歸責於己之事由致其履行能
    力明顯降低之情形，是其毀諾後向本院聲請更生，亦非有理
    。原審以不合程式並經命補正而未補正為由，裁定駁回本件
    更生之聲請，其理由雖與本院不同，但結論並無二致，抗告
    意旨指摘原裁定不當，提起抗告並請求本院裁定准予更生，
    洵屬無據，應予駁回。
六、據上論結，本件抗告為無理由，依消費者債務清理條例第15
    條，民事訴訟法第495條之1第1項、第449條第2 項、第95條
    、第78條，裁定如主文。
中    華    民    國    99    年    4     月    27    日
                    民事第一庭  審判長法  官  孫國禎
                                      法  官  春生
                                      法  官  張以岳
以上正本係照原本作成。
本裁定不得再抗告。
中    華    民    國    99    年    4     月    27    日
                                      書記官  張婉郁

司法院資訊處製作；財團法人民間司法改革基金會備份。
